ACORDAO-COMPLETO-2276959

ACÓRDÃO 5565/2019 ATA 23/2019 - PRIMEIRA CÂMARA

VISTOS, relatados e discutidos estes autos que, nesta fase processual, tratam de recurso de reconsideração interposto pelo Estado da Paraíba, contra o Acórdão 3429/2015-TCU-Primeira Câmara;
ACORDAM os Ministros do Tribunal de Contas da União, reunidos em sessão da 1ª Câmara, ante as razões expostas pelo Relator e com fundamento no art. 32, inciso I, e art. 33 da Lei 8.443/92, em:
9.1. conhecer do recurso para, no mérito, negar-lhe provimento; e
9.2. dar ciência desta deliberação ao recorrente, ao Procurador-Chefe da Procuradoria da República no Estado da Paraíba e ao Fundo Nacional da Saúde.

Recurso de Reconsideração em Tomada de Contas Especial.

Primeira Câmara

Secretaria da Saúde do Estado da Paraíba.

3. Interessados/Responsáveis/Recorrentes:
3.1. Interessado: Fundo Nacional de Saúde - MS (00.530.493/0001-71)
3.2. Responsável: Estado da Paraíba
3.3. Recorrente: Estado da Paraíba.

13.1. Ministros presentes: Benjamin Zymler (na Presidência) e Walton Alencar Rodrigues (Relator).
13.2. Ministro-Substituto convocado: Augusto Sherman Cavalcanti.
13.3. Ministro-Substituto presente: Weder de Oliveira.

Estado da Paraíba

WALTON ALENCAR RODRIGUES

Ministro Bruno Dantas.

Adoto, como relatório, a instrução peça 40, cujas conclusões foram acolhidas de modo uniforme no âmbito da Serur pelo Ministério Público.
"1.	Trata-se de recurso de reconsideração (peça 31) interposto pelo Estado da Paraíba, representado por sua Procuradoria-Geral, contra o Acórdão 3429/2015-TCU-Primeira Câmara (Rel. Min. Bruno Dantas, peça 20) , cuja parte dispositiva apresenta o seguinte teor:
9.1 considerar revel, para todos os efeitos, o Estado da Paraíba (CNPJ 08.761.124/0001-00) , com fundamento no art. 12, § 3º, da Lei 8.443/92;
9.2 julgar irregulares, com fundamento nos arts. 1º, inciso I, 16, inciso III, alíneas "b" e "d", 19 e 23, inciso III, da Lei 8.443/92, as contas do Estado da Paraíba (CNPJ 08.761.124/0001-00) , condenando-o ao pagamento das quantias abaixo discriminadas, abatendo-se na oportunidade eventual ressarcimento, atualizadas monetariamente a partir das respectivas datas de ocorrência até o efetivo recolhimento dos débitos, fixando- lhe o prazo de quinze dias para que comprove, perante o Tribunal, o recolhimento das referidas quantias aos cofres do Fundo Nacional de Saúde, nos termos do art. 23, inciso III, alínea "a", da citada Lei c/c o art. 214, inciso III, alínea "a", do Regimento Interno do Tribunal de Contas da União:
	Débito:
	Data

	R$ 427.985,36
	31/12/2007

	R$ 2.708.412,14
	31/12/2006

	R$ 1.573.757,90
	31/12/2005

	R$ 1.431.376,35
	31/12/2004

	R$ 496.892,71
	31/12/2004

	R$ 1.756.681,00
	31/12/2003

	R$ 1.318.526,86
	31/12/2002

	R$ 438.930,18
	31/12/2001

	R$ 1.360.895,77
	31/12/2000

	R$ 1.158.554,88
	31/12/1999

	Crédito:
	Data

	R$ 1.499.055,45
	31/12/2008

9.3. autorizar a cobrança judicial das dívidas, caso não atendida a notificação, nos termos do art. 28, inciso II, da Lei 8.443/1992; 
9.4 remeter cópia desta deliberação, acompanhada do relatório e voto que a fundamentam, ao Procurador-Chefe da Procuradoria da República no Estado da Paraíba, nos termos do art. 209, § 7º, do Regimento Interno, para adoção das providências cabíveis.
HISTÓRICO
A presente tomada de contas especial teve origem em representação do Ministério Público Federal sobre irregularidades apontadas pelo Denasus na gestão do Componente Básico da Assistência Farmacêutica, no período de 1999 a 2008, pelo Estado da Paraíba (TC Processo 026.444/2011-9, apenso) .
2.1. O débito apurado, que em valores históricos supera o montante de R$ 11 milhões, deveu-se em grande parte ao descumprimento da contrapartida do Componente Básico da Assistência Farmacêutica nos exercícios de 1999 a 2007 e, em menor parte (R$ 496.892,71) , à não comprovação da diferença, verificada no período de 1999 a 2004, entre os recursos transferidos pelo FNS às contas da assistência farmacêutica e os valores repassados pelo Estado às contas executoras da Farmácia Básica.
2.2. Por meio do Acórdão 6150/2013-TCU-Primeira Câmara (rel. Min. Valmir Campelo, proferido nos autos do TC Processo 026.444/2011-9) , o Tribunal aplicou multa aos Secretários de Saúde do período em questão, converteu o processo em TCE e determinou a citação do Estado da Paraíba, imputando ao próprio Estado da Paraíba a responsabilidade por compensar o Fundo Nacional de Saúde.
2.3. Devidamente citado, o Estado permaneceu revel. Assim, mediante novo acórdão (proferido já nestes autos e objeto do presente recurso) , suas contas foram julgadas irregulares, com imputação de débito.
EXAME DE ADMISSIBILIDADE
Reitera-se a proposta de conhecimento do recurso, conforme exame preliminar de admissibilidade de peça 34, acolhido pelo Relator, Ministro Walton Alencar Rodrigues, mediante o Despacho de peça 37.
EXAME DE MÉRITO
Delimitação
2.4. O mérito do recurso consiste em definir se, no caso concreto, a responsabilidade pelo ressarcimento ao FNS deve ser atribuída ao Estado da Paraíba, enquanto pessoa jurídica de direito público interno, ou, do contrário, se seria hipótese de responsabilização pessoal dos gestores (ex-secretários estaduais de saúde) .
RAZÕES RECURSAIS
2.5. As razões recursais (peça 31) são singelas, comportando exposição sintética. Em suma, o Estado da Paraíba argumenta que o ente estatal "e, em última análise, a população paraibana, não pode ser apenado por irregularidades cometidas por antigos administradores". A seu ver, são os administradores faltosos "que devem ser punidos com registros de irregularidades ou inadimplências, em nome próprio".
2.6. Para justificar esse desfecho, invoca violação aos princípios: (a) do sufrágio universal, argumentando que o ente político não pode ser sancionado por "irregularidade praticada por gestores públicos de conduta administrativa não sufragada nas urnas"; (b) da intranscendência das sanções, alegando que "a conduta administrativa de um ex-gestor não pode gerar tamanho prejuízo para o Estado e para a população"; e (c) da forma federativa de Estado (sem explicitar, contudo, em que consistiria a ofensa ao citado princípio) .
2.7. Com base nesses argumentos, pleiteia a exclusão da responsabilidade do Estado, direcionando-se a condenação aos ex-gestores, pessoalmente.
ANÁLISE 
2.8. O processo cuida, substancialmente, da ausência de aporte de contrapartidas devidas pelo Estado (cofinanciamento) , onerando-se indevidamente o fundo nacional. Não há, contudo, indícios de desvio de recursos em proveito pessoal dos gestores, segundo evidenciado originalmente no Acórdão 6150/2013-TCU-Primeira Câmara (rel. Min. Valmir Campelo) , que aplicou multa aos gestores e determinou a citação do Estado da Paraíba, posteriormente confirmado pelo Acórdão 3429/2015-TCU-Primeira Câmara (rel. Min. Bruno Dantas) , que condenou o Estado a recompor o Fundo Nacional de Saúde e é objeto do presente recurso.
2.9. Em tal hipótese, o critério adotado pelo Tribunal é o de responsabilizar diretamente o ente federado, sem prejuízo de aplicar multa aos agentes, pela prática de ato de gestão ilegal. É essa a orientação contida na Decisão Normativa - TCU 57/2004, cujos artigos 1º e 3º assim dispõem:
Art. 1º Nos processos de Tomadas de Contas Especiais relativos a transferências de recursos públicos federais aos Estados, ao Distrito Federal e aos Municípios, ou a entidades de sua administração, as unidades técnico-executivas competentes verificarão se existem indícios de que esses entes da federação se beneficiaram com a aplicação irregular dos recursos.
Art. 3º Caso comprovado que o ente federado se beneficiou pela aplicação irregular dos recursos federais transferidos, o Tribunal, ao proferir o julgamento de mérito, condenará diretamente o Estado, o Distrito Federal ou o Município, ou a entidade de sua administração, ao pagamento do débito, podendo, ainda, condenar solidariamente o agente público responsável pela irregularidade e/ou cominar-lhe multa".
2.10. Na qualidade de sujeito de direitos, o ente federado responde normalmente pelos danos que venha a dar causa ou pelas obrigações que deixar de adimplir, sempre que tais condutas sejam praticadas no interesse ou em benefício da própria entidade estatal, sem proveito pessoal dos gestores ou de terceiros particularizados.
2.11. Ao apreciar a matéria originariamente (no TC Processo 026.444/2011-9) , o Tribunal concluiu pela responsabilidade do Estado da Paraíba quanto ao ressarcimento, por não vislumbrar indícios de benefício pessoal dos gestores. 
2.12. As premissas utilizadas pelo Tribunal na oportunidade ainda se mantêm, não tendo sido elididas com o presente recurso de reconsideração.
2.13. Com efeito, quanto à parcela do débito constituída pela ausência da contrapartida estadual, é facilmente perceptível o benefício do Estado em prejuízo do fundo nacional, que custeou sozinho o programa em questão por longo período (1999 a 2007) , quando o correto seria ter havido o cofinanciamento, próprio do regime de colaboração entre as esferas estatais.
2.14. Também no que se refere à segunda irregularidade (ausência de justificativas para a diferença entre os valores depositados pelo FNS nas contas da assistência farmacêutica e os valores transferidos pelo Estado às contas executoras da Farmácia Básica, de 1999 a 2004) , foi destacada pelo Tribunal a "inexistência de indícios de locupletamento por parte dos então secretários de saúde, sem prejuízo da aplicação da multa prevista no art. 58, incisos II e III, da Lei 8.443/1992, uma vez que lhes competiam comprovar a correta aplicação dos recursos" (conforme Parecer do MP/TCU no TC Processo 026.444/2011-9, peça 63) .
2.15. Ademais, como ficou evidenciado em etapas anteriores, as duas irregularidades, originalmente apontadas pelo Denasus, "foram confirmadas pela própria Secretaria de Estado da Saúde da Paraíba, por intermédio de seu Núcleo de Acompanhamento de Convênios, que realizou auditoria interna acerca da execução financeira do Componente Básico da Assistência Farmacêutica" (cf. o citado parecer do MP/TCU) .
2.16. O Estado da Paraíba teve duas oportunidades para afastar a premissa adotada pelo Tribunal, de benefício direto do ente estatal (sem locupletamento pessoal dos Secretários de Saúde do período) .
2.17. No primeiro momento, de resposta à citação, o Estado permaneceu silente, sendo condenado à revelia (item 9.1 do acórdão recorrido) . 
2.18. Na segunda oportunidade, concretizada no presente recurso de reconsideração, igualmente não enfrenta os aspectos fáticos que sustentaram a condenação. As razões recursais invocam unicamente teses jurídicas que, conquanto válidas abstratamente, não se ajustam ao caso concreto.
2.19. Com efeito, é certo que o Ente Público não pode ser "punido por conduta imputável ao ex-gestor". Mas pode e deve responder (e ressarcimento dos danos não é punição) por fato atribuível ao próprio ente federado, que, na qualidade de sujeito de direitos, com personalidade jurídica própria, também assume obrigações e por elas responde em nome próprio. 
2.20. Ao inadimplir as obrigações assumidas ou descumprir seus deveres legais, as pessoas jurídicas de direito público também se submetem às consequências do descumprimento dos preceitos violados, sem que isso de modo algum afete os princípios invocados pelo recorrente (sufrágio universal, intranscendência das sanções e forma federativa) . Ao contrário, constitui emanação de sua personalidade, entendida como capacidade de titularizar direitos e responder por suas obrigações.
2.21. Em síntese, mantendo-se inalterada a premissa adotada pelo Tribunal - de benefício direto do ente federado, sem proveito particular aos gestores - não há como dar ao caso um desfecho diverso, razão por que se propõe negar provimento ao recurso. 
PROPOSTA DE ENCAMINHAMENTO
Ante o exposto, submetem-se os autos à consideração superior, propondo-se, com fundamento nos arts. 32, I, e 33 da Lei 8.443/1992:
	a) conhecer do recurso interposto pelo Estado da Paraíba contra o Acórdão 3429/2015-TCU-Primeira Câmara e, no mérito, negar-lhe provimento;
	b) dar ciência da deliberação ao recorrente e aos demais interessados."

Procuradoria Geral do Estado da Paraíba.

Procurador Marinus Eduardo De Vries Marsico.

RECURSO DE RECONSIDERAÇÃO EM TOMADA DE CONTAS ESPECIAL. FUNDO NACIONAL DE SAÚDE/MS. AUSÊNCIA DE CONTRAPARTIDAS. RESPONSABILIDADE DE ENTE FEDERADO. CITAÇÃO. REVELIA. CONDENAÇÃO EM DÉBITO DO ESTADO DA PARAÍBA. ALEGAÇÕES RECURSAIS INAPTAS A ABALAR FUNDAMENTOS DA CONDENAÇÃO. CONHECIMENTO. NEGATIVA DE PROVIMENTO.

TOMADA DE CONTAS ESPECIAL (TCE)

Secretaria de Recursos (SERUR); Secretaria de Controle Externo de Tomada de Contas Especial (SecexTCE).

Cuidam os autos, originalmente, de tomada de contas especial resultante da conversão, determinada pelo Acórdão 6150/2013-TCU-Primeira Câmara, de representação originada de expediente encaminhado a esta Corte por Procurador da República na Paraíba, versando sobre irregularidades identificadas pelo Departamento Nacional de Auditoria do SUS (Denasus) na gestão do Componente Básico da Assistência Farmacêutica, nos exercícios de 1999 a 2008.
Na atual fase processual, aprecia-se o recurso de reconsideração peça 31, interposto pelo Estado da Paraíba, representado por sua Procuradoria, contra o Acórdão 3429/2015-TCU-Primeira Câmara, que considerou revel o ente federativo, julgou irregulares suas contas e o condenou pagamento de débito no total de R$ 11.172.957,70, em valores históricos.
Conheço do recurso, porquanto adimplidos os requisitos de admissibilidade atinentes à espécie.
No mérito, registro, desde já, minha integral concordância com a instrução da Serur, que abordou, com propriedade, os argumentos expendidos pelo recorrente. 
Conquanto repute as análises efetuadas pela unidade instrutiva suficientes para fundamentar a deliberação que ora proponho, permito-me proceder o reforço a seguir.
Ao não atender à citação do TCU, o Governo do Estado da Paraíba optou por não refutar as irregularidades que lhe foram atribuídas. Agora, em grau recursal, limita-se a alegar que o ente federativo e a sua população não podem arcar com o expressivo prejuízo causado pela ação dos seus agentes, bem assim que quem deve ser condenado são os gestores que cometeram as irregularidades.
O recorrente nem mesmo procura afastar as conclusões que deu origem à condenação vergastada, no sentido de que: (a) os recursos transferidos às contas vinculadas da Assistência Farmacêutica não foram utilizados nos fins a que se destinavam; (b) a contrapartida pactuada do Componente Básico da assistência farmacêutica não foi aplicada; (c) o Estado se beneficiou, indevidamente, da utilização indevida dos recursos transferidos e da ausência dos aportes de contrapartida. 
Desperdiça, assim, mais uma oportunidade produzir prova da regular aplicação dos recursos federais transferidos e do adimplemento das obrigações assumidas pelo Estado da Paraíba. 
Havendo o ente federativo se beneficiado da aplicação irregular dos recursos, sua condenação em débito, para recompor o dano causado aos cofres federais, é medida que se impõe, conforme a jurisprudência pacífica desta Corte de Contas.
Haja vista que as alegações recursais em nada infirmam os fundamentos da condenação vergastada, nego provimento ao recurso e mantenho o débito imputado à recorrente.
Com essas considerações, incorporo a minhas razões de decidir as análises constantes da instrução transcrita no relatório e voto por que o Tribunal de Contas da União adote a deliberação que submeto à apreciação deste Colegiado. 
TCU, Sala das Sessões Ministro Luciano Brandão Alves de Souza, em 9 de julho de 2019.
WALTON ALENCAR RODRIGUES 
Relator